---
title: "TP CENTRES MOBILES (K-MEANS)"
#author: 'Nom'
#date: 'date'
output:
  html_document:
  #github_document:
    df_print: paged
  pdf_document: default
editor_options: 
  chunk_output_type: console
---

Définition des options générales de knitr.
```{r setup}
#knitr::opts_chunk$set(echo = T, message=F, eval=F, warning = F) # pour éditer le sujet
knitr::opts_chunk$set(echo = T, message=F, eval=T, warning = F) # pour éditer la correction
```

# Récupération des données

A partir du fichier texte, on vérifie d'abord que le fichier est bien accessible :
```{r}
dir()
```
Puis on l'importe : 
```{r}
X<-read.table(file="ind1234.txt",sep="\t",header=TRUE,dec=",",row.names=1)
```

Affichage pour vérification :
```{r}
X
```

# Calcul des distances 
```{r}
d=dist(X)
d
```


# CENTRES MOBILES (K-MEANS) SUR L'EXERCICE DE TD
Pour avoir une aide sur la fonction kmeans :
```{r, eval=F}
help(kmeans)
```

## Initialisation

```{r}
init<-X[1:2,] 
```
ind1 et ind2 sont les centres initiaux

ou bien :
```{r}
init=X[c(1,2),]
```

Vérification :
```{r}
init
```

## Appel de la fonction kmeans
avec ind1 et ind2 comme centres initiaux 

```{r}
result=kmeans(X,centers=init) 
```

```{r}
result
```

## Affichage de la partition
```{r}
P2 <- result$cluster
P2
```

## Inertie totale
```{r}
result$totss
```

## Inertie intra-classe W
```{r}
result$tot.withinss
```

## Inertie inter-classes B
```{r}
result$betweenss
```

## Pourcentage d'Inertie expliqué par la partition
```{r}
round((1-result$tot.withinss/result$totss)*100,2)
```

## Nombre d'individus dans chaque classe
```{r}
result$size
```

## Nombre d'itérations
```{r}
result$iter 
```
 
# CENTRES MOBILES (K-MEANS) SUR L'EXEMPLE DU COURS (PROTEIN)

## Récupération et affichage des données

```{r}
library(PCAmixdata)
data(protein)
head(protein)
```
Les données décrivent la quantité de protéines consommée dans 9 types d’aliments dans 25 pays européens : 25 individus et 9 variables quantitatives.

## Algorithme des centres mobiles pour obtenir une partition en 4 classes 
On lance l'algo 5 fois avec initialisation aléatoire :

```{r}
res <- kmeans(protein,centers=4,nstart=5) 
P4 <- res$cluster
P4
```

## Pourcentage d'Inertie expliqué par la partition
```{r}
round((1-res$tot.withinss/res$totss)*100,2)
```

## ACP normée pour visualiser les classes et mieux les interpréter


### Création d'une variable qualitative contenant la classe Ck d'appartenance de chaque individu donnée par P4 
```{r}
str(P4) #P4 contient pour l'instant des entiers
P4<-as.factor(P4)
P4
str(P4) #P4 est maintenant une variable quali
levels(P4)<-paste("C",1:4,sep="") 
levels(P4) #la valeur k devient maintenant Ck
```  

### Affichage des contenus de chaque classe
```{r}
pays=row.names(protein)
pays
pays[which(P4=="C1")]
pays[which(P4=="C2")]
pays[which(P4=="C3")]
pays[which(P4=="C4")]

```


### ACP normée en ajoutant la variable qualitative comme variable illustrative

```{r}
library(FactoMineR)
ResACP=PCA(data.frame(P4,protein),scale.unit=T,quali.sup=1,ncp=5,graph=T)

plot(ResACP, axes=c(1,2), choix="ind",habillage=1)#les individus sont maintenant colorés selon leur classe d'appartenance

```

### Si on veut afficher les données centrées-réduites 
```{r}
n<-nrow(protein)
#on centre et on réduit les données avec la fonction scale et on appelle Z la matrice des données centrées-réduites :
Z <- scale(protein, center=TRUE, scale=TRUE)*sqrt(n/(n-1)) 
#NB : Dans la fonction scale, la réduction se fait en divisant par la racine carrée de la variance sans biais (avec 1/(n-1)), appelée "var" dans R. Pour avoir les résultas classiques de réduction il faut donc multiplier les valeurs par la racine de (n/(n-1))
round(head(Z),2)

#Vérifions que dans Z les colonnes sont de moyenne 1 et de variance 
round(apply(Z,2,mean),4) #les moyennes sont nulles
ectyp_n <- function(x) sqrt(var(x)*((length(x)-1)/length(x)))
apply(Z,2,ectyp_n) # les écart-types sont égaux à 1

```
